【裁判字號】    95,交簡上,222
【裁判日期】    951031
【裁判案由】    過失傷害
【裁判全文】
臺灣高雄地方法院刑事判決           95年度交簡上字第222號
上  訴  人  臺灣高雄地方法院檢察署檢察官
被      告  丙○○
上列上訴人因被告過失傷害案件，不服本院交通法庭95年度交簡
字第1021號中華民國95年6 月30日第一審簡易判決（聲請簡易判
決處刑案號：95年度調偵字第267 號），提起上訴，本院管轄之
第二審合議庭判決如下：
    主  文
原判決撤銷。
丙○○從事業務之人，因業務上之過失傷害人，處有期徒刑肆月
，如易科罰金，以銀元參佰元即新臺幣玖佰元折算壹日。
    事  實
一、丙○○為裝潢業者，平日替客戶裝潢時需自備裝潢所需之工
    具，由客戶提供裝潢所需之材料，裝潢工作結束之後，則由
    丙○○駕駛車牌號碼GJ-6170 號自小客貨車，負責將所剩之
    裝潢材料載至客戶指定之倉庫內存放，約每隔7 至10天需駕
    駛上開自用小客貨車載運裝潢材料1 次，駕駛車輛為其附隨
    之業務，其為從事業務之人。嗣於民國 (下同)94 年4 月21
    日(聲 請簡易判決處刑書誤載為95年4 月21日)駕 駛車牌號
    碼GJ-6170 號自小客貨車行至高雄縣仁武鄉○○○路449 號
    前（北向車道），並將車上板材搬至客戶倉庫後，復於同日
    22時10分許自上址起駛欲迴轉至對向車道，本應注意汽車迴
    車前，應先暫停看清無來往車輛，始得迴轉，而當時天氣晴
    朗、視距良好、柏油路面乾燥，其意識清楚，所駕車輛機件
    正常，尚無不能注意之情事，其竟疏未注意來車即貿然迴轉
    。適甲○○騎乘車牌號碼MBJ-688 號重型機車沿同向車道後
    方駛來，見狀煞車不及而人車倒地，甲○○左肩及左手臂並
    遭丙○○自小客貨車左後輪輾壓，因而受有左肩鎖骨骨折、
    右手肱骨遠端骨折、臉部及手部擦傷、胸部挫傷之傷害。丙
    ○○於肇事後，於有偵查犯罪權限之機關知悉
    本件犯罪之前，即主動向前往現場處理之警員邱集田表明其
    係肇事者，並自願接受裁判。
二、案經甲○○告訴及高雄縣政府警察局仁武分局函送臺灣高雄
    地方法院檢察署檢察官聲請簡易判決處刑。
    理  由
壹、程序方面；
一、按「被告以外之人於審判外之言詞或書面陳述，除法律有規
    定者外，不得作為證據。」刑事訴訟法第159 條第1 項固定
    有明文。惟按，按刑事訴訟法第159 條之4 規定，除前3 條
    之情形外，下列文書亦得為證據：(一)除顯有不可信之情況外
    ，公務員職務上製作之紀錄文書、證明文書。此係因公務員
    職務上製作之紀錄文書或證明文書，係公務員依職權所為，
    與其責任、信譽攸關，若有錯誤、虛偽，公務員可能因此擔
    負刑事及行政責任，且該等文書經常處於可能受公開檢查之
    狀態，其正確性及真實之保障極高，是除非有顯不可信之情
    況外，上開公務文書應具有證據能力。查本件卷附之高雄縣
    政府警察局仁武分局道路交通事故調查表(一)、(二)、道路交通
    事故現場圖各1 份，均係公務員職務上製作之文書，經查並
    無顯不可信之情況，上開文書自均具有證據能力，合先敘明
    。
二、復按，「被告以外之人於審判外之陳述，雖不符前4 條之規
    定，而經當事人於審判程序同意作為證據，法院審酌該言詞
    陳述或書面陳述作成時之情況，認為適當者，亦得為證據。
    當事人、代理人或辯護人於法院調查證據時，知有第159 條
    第1 項不得為證據之情形，而未於言詞辯論終結前聲明異議
    者，視為有前項之同意。」刑事訴訟法第159 條之5 亦規定
    甚明。本件告訴人甲○○提出之長庚醫院診斷證明書1 紙，
    雖屬被告以外之人於審判外之書面陳述，惟被告於本院調查
    證據時，知有上情而未於言詞辯論終結前聲明異議，本院審
    酌上開診斷證明書作成時，較無人情施壓或干擾，亦無不當
    利誘之情形，認為以之作為本案之證據亦屬適當，是其提出
    之長庚醫院診斷證明書1 紙，依刑事訴訟法第159 條之5之
    規定，自得為證據，併予敘明。
貳、實體部分：
一、訊據被告丙○○固坦承於上揭時、地駕駛上開車輛，自高雄
    縣仁武鄉○○○路449 號前迴轉時，與告訴人甲○○騎乘之
    機車發生車禍，並造成告訴人受傷之事實不諱，惟矢口否認
    有何業務過失致傷害之犯行，辯稱：伊雖係從事裝潢業，但
    是平時以機車上、下班，只有在載運廢板材時才會開車，駕
    駛車輛載運廢板材並不是伊的業務範圍；再者，伊迴車時，
    有打方向燈迴轉，伊有看到後方的機車，但是機車速度太快
    才煞車不及而人車倒地，告訴人並且滑行到伊車輛之左後輪
    下，被伊左後輪輾壓導致受傷，伊並無過失等語。經查，被
    告雖於本院95年9 月11日準備程序時辯稱：「當天我是看到
    後面遠遠的地方有車子，但是我判斷我可以迴轉過去。」等
    語(見 準備程序筆錄)， 並於原審調查時具狀陳稱：「伊自
    仁武鄉○○○路449 號前起駛時，看到被告之機車約在同向
    後方八、九十公尺遠，因自忖可以從容迴轉，始起駛迴轉，
    整個迴轉過程約十秒鐘，車頭過中心線時約費時五秒鐘，詎
    左後輪竟在道路中心線附近輾傷告訴人。依此換算，告訴人
    當時之車速，應在時速六、七十公里間，顯已超過時速五十
    公里之限制。」等語 (見95年6 月16日辯護意旨狀，原審卷
    第22頁)。 惟證人甲○○於本院95年10月26日審理時證稱：
    「那天晚上大約十點二十幾分左右，我從正修科技大學下課
    回家行經車禍地點，那時我發現被告ＧＪ-6170 車子未打方
    向燈突然左轉迴車，因為距離過短，我煞車不及，我人車跌
    倒，被告沒有發現車禍已經造成，依然持續迴轉，導致他的
    左後輪碾過我的右胸部及右手臂。」、「車禍發生之前，我
    有看到被告的車。」、「當時他的車是在靜止狀態。」、「
    當時被告的車停在應該算是機車道上，那邊沒有停車格。」
    、「我不是一看到被告的車就煞車，我是看到被告要迴轉我
    就煞車。」、「我一開始有按喇叭，我按了一下，就馬上煞
    車。」「當時我的車速，大概時速四、五十公里。」、「那
    條路上沒有停車格，很多車都停在慢車道上，導致機車都要
    騎在接近快車道上。」等語 (見審判筆錄)； 其2 人對於告
    訴人之機車車速如何，所述並不一致，惟被告所稱告訴人之
    車速，大概時速六、七十公里乙節，並無積極之證據以證明
    之，亦為告訴人所否認，自難據此而採為有利於被告之認定
    。退一步言之，被告既自承其整個迴轉過程約10秒鐘，車頭
    過中心線時約費時5 秒鐘，詎其左後輪竟在道路中心線附近
    輾傷告訴人等語，足見被告自開始迴轉時迄輾傷告訴人時止
    ，時間不超過10秒鐘。則依社會生活經驗，被告既已看見後
    方來車，縱使等待10秒鐘 (實際上不超過10秒鐘)， 讓告訴
    人之機車通過之後，再迴轉進入車道，亦難謂有超出一般人
    社會生活之正常期待，是被告為搶先迴轉而不願等待10秒鐘
    (實 際上不超過10秒鐘)， 已難執此而苛責告訴人對於本件
    車禍之發生亦有過失，更遑論得以認定被告無法避免本件車
    禍之發生。復查，依卷附之高雄縣政府警察局仁武分局道路
    交通事故現場圖觀之，告訴人之機車倒地之後，在高雄縣仁
    武鄉○○○路449 號前 (北向車道)距 離快車道外側 (東方
    ) 邊線1.5 公尺處產生機車倒地造成之刮痕，並往東北方向
    延伸約6.57公尺｛計算方式為：√ (1.5 ×1.5)＋ (6.4 ×
    6.4)＝6.57｝；另依證人乙○○於本院95年10月26日審理時
    之證述，告訴人之機車倒地之前約有7 、8 公尺之煞車痕，
    是告訴人看見被告之車輛開始迴轉而開始煞車時，其機車距
    離告訴人之車輛約為13、14公尺遠，而當時天氣晴朗、視距
    良好，告訴人既能看清前方車輛之動態，被告欲迴轉之時，
    自亦能清楚看見被告之車輛自後方接近，顯見被告係在兩車
    相距極近之距離之下，仍未讓後車先行通過而決定迴轉。按
    汽車迴車前，應暫停看清無來往車輛，始得迴轉，道路交通
    安全規則第106 條第5 款定有明文。本件被告駕車本應注意
    遵守前述規定，竟疏於注意及禮讓同向車道之來車先行，即
    貿然迴轉，因而致告訴人煞停不及而倒地受傷，其駕駛行為
    顯有過失甚明。且被告因本件車禍受有左肩鎖骨骨折、右手
    肱骨遠端骨折、臉部及手部擦傷、胸部挫傷之傷害，亦有長
    庚紀念醫院出具之診斷證明書1 紙附卷可參，是以，被告未
    盡其前開注意義務而肇事，核與告訴人受傷間，顯有相當因
    果關係。再查，被告為裝潢業者，平日替客戶裝潢時需自備
    裝潢所需之工具，由客戶自備裝潢所需之材料，裝潢工作結
    束之後，則由丙○○駕駛車牌號碼GJ-6170 號自小客貨車，
    負責將所剩之裝潢材料載至客戶指定之倉庫內存放，約每隔
    7 至10天需駕駛上開自用小客貨車載運裝潢材料1 次等情，
    亦經被告自白在卷，足見駕駛車輛確為其附隨之業務，其為
    從事業務之人。末查，告訴人稱被告迴轉之前沒有打方向燈
    乙節，與被告所供不符，本院認依告訴人、證人乙○○前揭
    證述內容及道路交通事故現場圖觀之，告訴人看見被告之車
    輛開始迴轉之後，開始煞車，並且在7 、8 公尺之後，即倒
    地受傷，是告訴人在此匆促之時間內是否能清淅看見被告有
    無打方向燈，實堪存疑；是依卷內之證據既無法證明被告駕
    車迴轉時，並未打方向燈之事實，即應認被告所辯其有打方
    向燈乙節，堪予採信。惟因被告駕車迴轉時，未看清無來往
    車輛，即貿然迴轉，其駕駛行為顯有過失，業如前述，是被
    告所辯上開情節縱係屬實，仍無解其過失責任之成立，附此
    敘明。綜上所述，被告所辯尚難採信。此外，復有高雄縣政
    府警察局仁武分局道路交通事故調查表(一)、(二)、道路交通事
    故現場圖各1 份、現場蒐證相片23張在卷可證，被告犯行明
    確洵堪認定。
二、按刑法於94年1 月7 日修正，同年2 月2 日公布，並於95年
    7 月1 日施行，而新修正刑法第2 條第1 項之規定，係規範
    行為後法律變更所生新舊法律比較適用之準據法，於新法施
    行後，應適用新法第2 條第1 項之規定，為「從舊從輕」之
    比較。且比較時應就罪刑有關之共犯、未遂犯、想像競合犯
    、牽連犯、連續犯、結合犯，以及累犯加重、自首減輕暨其
    他法定加減原因 (如身分加減)與 加減例等一切情形，綜其
    全部罪刑之結果而為比較，再適用有利於行為人之法律處斷
     (最高法院85年度台上字第757 號判決要旨、最高法院95
    年5 月23日95年第8 次刑事庭會議決議參照)。 茲比較新、
    舊法如下：
  (一)被告行為時，刑法第284 第2 項前段所定之法定本刑，其中
    關於罰金部分，依罰金罰鍰提高標準條例第1 條前段規定，
    就其原定數額提高為10倍 (中華民國72年7 月27日司法院、
    行政院令發布，並自72年8 月1 日起施行：「依戡亂時期罰
    金罰鍰提高標準條例 (80年5 月6 日修正名稱為罰金罰鍰提
    高標準條例)第1條前段及第3 條規定將刑法定有罰金各條之
    罰金數額，均提高為10倍)。 及依現行法規所定貨幣單位折
    算新臺幣條例第2 條規定，以新臺幣元之3 倍計算，換言之
    ，被告行為時之刑法第284 第2 項前段之法定本刑，就罰金
    部分，經折算為新臺幣後，為原定罰金數額之30倍；而被告
    行為後，依95年6 月14日公布之刑法施行法第1 條之1 規定
    ，中華民國94年1 月7 日刑法修正施行後，刑法分則編所定
    罰金之貨幣單位為新臺幣 (第1 項)。94 年1 月7 日刑法修
    正時，刑法分則編未修正之條文定有罰金者，自94年1 月7
    日刑法修正施行後，就其數額提高為30倍。但自72年6 月26
    日至94年1 月7 日新增或修正之條文，就其所定數額提高為
    3 倍 (第2 項)。 查刑法第284 第2 項前段自72年6 月26日
    至94年1 月7 日間並無修正，是依據前揭刑法施行法第1 條
    之1 之規定，刑法第284 第2 項前段之法定本刑，自95年7
    月1 日起，其罰金單位改為新臺幣，並就原訂數額提高為30
    倍，與刑法施行法第1 條之1 修訂前之數額並無不同。是本
    件無論適用行為時之刑法第284 第2 項前段、罰金罰鍰提高
    標準條例第1 條前段 (提高為10倍)及 依現行法規所定貨幣
    單位折算新臺幣條例第2 條規定，或依裁判時之刑法第284
    第1 項前段、刑法施行法第1 條之1 規定，該條法定本刑之
    罰金數額均相同。惟按，被告行為時之刑法第33條第5 款規
    定：罰金：一元以上。依前述現行法規所定貨幣單位折算新
    臺幣條例第2 條之規定，折算為新臺幣後，為三元以上；而
    被告行為後，94年1 月7 日修正，同年2 月2 日公布，並於
    95 年7月1 日施行之刑法第33條第5 款規定：罰金，新臺幣
    一千元以上，以百元計算之。比較新、舊法之結果，95年7
    月1 日修正前之刑法第284 第2 項前段之法定刑，就罰金部
    分，其最低度為新臺幣三元，而95年7 月1 日修正後之刑法
    第284 第1 項前段之法定刑，就罰金部分，其最低度為新臺
    幣一千元，以修正前之刑法第284 第2 項前段之規定較有利
    於被告。
  (二)被告行為時之刑法第62條規定：「對於未發覺之罪自首而受
    裁判者，減輕其刑。但有特別規定者，依其規定。」，無論
    自首之動機為何，均應依法減輕其刑；而被告行為後，95年
    7 月1 日新修正施行之刑法第62條規定：「對於未發覺之罪
    自首而受裁判者，得減輕其刑。但有特別規定者，依其規定
    。」，其立法理由係授權裁判者視具體情況決定減輕其刑與
    否，以符公平之旨，換言之，縱有符合自首之要件，裁判者
    仍得視具體狀況不予減輕其刑。比較新、舊法之結果，修正
    前之規定顯然較有利於被告。
  (三)綜合上述，就本案而言，比較新、舊法之結果，仍以被告行
    為時之刑法規定較有利於行為人，自應依刑法第2 條第1 項
    前段規定，一體適用修正前之刑法第284 條第2 項前段、第
    62 條 之規定。
三、核被告所為，係犯修正前刑法第284 條第2 項前段之業務過
    失傷害罪。被告肇事後，於有偵查犯罪權限之機關知悉本件
    犯罪之前，即主動向前往現場處理之警員邱集田表明其係肇
    事者，並自願接受裁判之事實，已據證人邱集田於原審調查
    時到庭證述明確，是被告所為符合自首之要件，爰依修正前
    刑法第62條前段規定，減輕其刑。原審以被告罪證明確，予
    以論罪科刑，固非無見。惟原審認定被告駕車迴轉之前未打
    方向燈乙節，與事實不符，且原審並未認定駕駛車輛載運裝
    潢之廢板材係被告之附隨業務，其係從事業務之人，尚非允
    當。是檢察官認被告所犯係業務過失傷害罪，據以提起上訴
    ，為有理由，且原審判決亦有前開瑕疵之處，自應由本院予
    以撤銷改判。審酌被告之過失情節，告訴人受有身體及精神
    上之痛苦，所受左肩鎖骨骨折、右手肱骨遠端骨折、臉部及
    手部擦傷、胸部挫傷之傷害，傷勢非輕，及被告犯罪後迄今
    尚未與告訴人和解以賠償損失，態度尚非良好，惟念其於肇
    事後，主動向警方自首等一切情狀，量處如主文所示之刑。
    又本件被告犯罪時之刑法第41條第1 項前段規定：「犯最重
    本刑為5 年以下有期徒刑以下之刑之罪，而受6 個月以下有
    期徒刑或拘役之宣告，因身體、教育、職業、家庭之關係或
    其他正當事由，執行顯有困難者，得以1 元以上3 元以下折
    算1 日，易科罰金。」，另依現行法規所定貨幣單位折算新
    臺幣條例第2 條規定，現行法規所定金額之貨幣為圓、銀元
    或元者，以新臺幣元之3 倍計算，及依修正前罰金罰鍰提高
    標準條例第2 條（現已刪除）規定，依刑法第41條易科罰金
    者，就其原定數額提高為100 倍折算1 日，故被告行為時之
    易科罰金折算標準，得以銀元100 元以上300 元以下折算1
    日，經折算為新臺幣後，應以新臺幣300 元以上900 元以下
    折算1 日。惟95年7 月1 日修正公布施行之刑法第41條第1
    項前段則規定：「犯最重本刑為5 年以下有期徒刑以下之刑
    之罪，而受6 個月以下有期徒刑或拘役之宣告者，得以新臺
    幣1000元、2000元或3000元折算1 日，易科罰金。」比較修
    正前後之易科罰金折算標準，以95年7 月1 日修正公布施行
    前之規定，較有利於被告，則應依刑法第2 條第1 項前段，
    適用修正前刑法第41條第1 項前段規定，定其折算標準。是
    本件並依修正前刑法第41條第1 項前段、修正前罰金罰鍰提
    高標準條例第2 條（現已刪除）、現行法規所定貨幣單位折
    算新臺幣條例第2 條規定，諭知易科罰金之折算標準。
據上論斷，應依刑事訴訟法第455 條之1 第1 項、第3 項、第36
9 條第1 項前段、第364 條、第299 條第1 項前段，刑法第2 條
第1 項前段、第284 條第2 項前段、修正前刑法第62條前段、修
正前刑法第41條第1 項前段、罰金罰鍰提高標準條例第1 條前段
、修正前罰金罰鍰提高標準條例第2 條（現已刪除）、現行法規
所定貨幣單位折算新臺幣條例第2 條規定，判決如主文。
本案經檢察官丁○○到庭執行職務。
中    華    民    國    95    年    10    月    31    日
                  刑事第九庭    審判長法  官  王啟明
                                      法  官  謝梨敏
                                      法  官  陳建和
以上正本證明與原本無異。
如不服本判決，應於收受送達後10日內向本院提出上訴書狀。
中    華    民    國    95    年    10    月    31    日
                                      書記官  林姵妤
不得上訴
附錄所犯法條：
中華民國刑法第284條
(過 失傷害罪)因 過失傷害人者，處6 月以下有期徒刑、拘役或
500 元以下罰金，致重傷者，處1 年以下有期徒刑、拘役或500
元以下罰金。
從事業務之人，因業務上之過失傷害人者，處1 年以下有期徒刑
、拘役或1,000 元以下罰金，致重傷者，處3 年以下有期徒刑、
拘役或2000 元 以下罰金。


司法院資訊處製作；財團法人民間司法改革基金會備份。
